【裁判字號】    89,訴,1014
【裁判日期】    890522
【裁判案由】    懲治盜匪條例
【裁判全文】
臺灣臺中地方法院刑事判決                        八十九年度訴字第一一四號
    公  訴  人  臺灣臺中地方法院檢察署檢察官
    被      告  甲○○
    指定辯護人  本院公設辯護人  乙○○
右列被告因懲治盜匪條例案件，經檢察官提起公訴（八十九年度偵字第五四三七號）
，本院判決如左：
    主  文
甲○○意圖為自己不法所有，以脅迫致使不能抗拒而使他人交付其物，處有期徒刑柒
年。
水果刀壹支、布條壹條、塑膠袋壹只均沒收。
    事  實
一、甲○○前因違犯陸海空軍刑法逃亡罪，經軍事審判機關判處罪刑確定，現已執行
    完畢，惟無累犯規定之適用。甲○○退伍後，並無穩定工作，手頭拮据，竟萌生
    歹念，意圖為自己不法之所有，於民國八十九年四月三日凌晨三時許，先佯裝顧
    客進入位於臺中市○○區○○路一七五號「一加一便利超商」內，選購統一多多
    飲料一瓶、紅鷹紅燒鰻罐頭一罐、蘋果飲料一罐、蝦味先一包、牛肉泡麵一碗、
    義美小泡芙一包、多喝水礦泉水一瓶後至櫃檯結帳，趁該店店員賴德聰忙於結帳
    之際，以自備原繫於頸部之淺綠色布條一條綁住口部，以防他人辨識，再取出預
    藏長約三十公分之水果刀一支及塑膠袋一只，以刀口朝向賴員，隔著櫃檯高喊：
    是搶劫，把錢拿出來等語，脅迫賴員取出收銀機內之現金，致使賴員不能抗拒，
    打開收銀機取出合計新臺幣（下同）二千七百元之紙鈔及硬幣放入馬某所準備之
    塑膠袋內，馬某得手後，為求順利脫身，乃另起犯意恐嚇賴員不得自後追趕（此
    部份未經檢察官起訴），隨即攜款往青海路二段方向逃逸。嗣經自後追趕之賴員
    及據報前往之警員，在臺中市○○路○段與上石路口制服並加以逮捕，當場起出
    馬某所有供作案所用之水果刀一支、布條一條、塑膠袋一只（塑膠袋未送贓物庫
    ），及贓款二千七百元（已由賴德聰領回）。
二、案經臺中市警察局第四分局報請臺灣臺中地方法院檢察署檢察官偵查起訴。
    理  由
一、右揭被告甲○○持水果刀脅迫被害人賴德聰，賴員遂交出其所管理之財物等事實
    ，業據被告分別於警訊、偵查及本院審理坦承不諱，核與被害人賴德聰於警訊時
    陳述情節相符。而被告所持有之水果刀長約三十公分，刀口鋒利，業經本院勘驗
    屬實，雖然被告係隔著櫃檯脅迫被害人賴德聰交出所保管之財物，然在客觀上，
    被告持有鋒利之水果刀，以刀口朝向被害人，在距離咫尺，且被害人身處櫃檯內
    脫身不易之情況下，被害人係處於不能抗拒或顯難抗拒之狀態，至為顯然。此外
    ，復有贓物認領保管收據一紙附於偵查卷可稽，以及水果刀一支、布條一條、塑
    膠袋一只等扣案足資佐證，被告自白與事實相符，罪證明確，其上開盜匪犯行堪
    以認定。
二、查懲治盜匪條例係於三十三年四月八日經國民政府公布，全文十一條，該條例第
    十條規定「本條例施行期間定為一年，必要時得以命令延長之」，第十一條規定
    「本條例自公布日施行」。然至三十四年四月八日，國民政府並未以命令延長，
    而當時並無「中央法規標準法」（五十九年制定）足供適用，是該條例是否於三
    十四年四月八日即失效，尚有疑義。依行憲後制定之中央法規標準法第二十三條
    前段規定：「法規定有施行期限者，期滿當然廢止，不適用前條之規定（指由立
    法院完成廢止案之審議）」，此為限時法之基本法理。國民政府遲至三十四年四
    月二十六日，方以命令公示「自期滿之日，展限一年」，追溯延長該條例，是於
    三十四年四月二十六日前，該條例即存有重大瑕疵。按刑法，及其他刑事特別法
    ，均係基於罪刑法定主義所形成之刑事責任規範，以狹義的制定法為限，並不包
    括因法院長期適用而形成所謂的「法確信」。懲治盜匪條例若屬失效的刑法規範
    ，固不因繼續適用而使其法規範重大瑕疵被治癒或回復效力，惟目前爭議之焦點
    在於，立法院於四十六年刪除原第十條條文，並調整法條次序之行為，是否係屬
    重新立法之程序？或有認為上開行為無法使得業已失效之法律起死回生，惟依司
    法院大法官釋字第三四二號揭示：「立法院審議法律案，須在不牴觸憲法之範圍
    內，依其自行訂定之議事規範為之。法律案經立法院移送總統公布者，曾否踐行
    其議事應遵循之程序，除明顯牴觸憲法者外，乃其內部事項，屬於議會依自律原
    則應自行認定之範圍，並非釋憲機關審查之對象。是以總統依憲法第七十二條規
    定，因立法院移送而公布之法律，縱有與其議事規範不符之情形，然在形式上既
    已存在，仍應依中央法規標準法第十三條之規定，發生效力。法律案之立法程序
    有不待調查事實即可認定為牴觸憲法，亦即有違反法律成立基本規定之明顯重大
    瑕疵者，則釋憲機關仍得宣告其為無效。惟其瑕疵是否已達足以影響法律成立之
    重大程度，如尚有爭議，並有待調查者，即非明顯，依現行體制，釋憲機關對於
    此種事實之調查受有限制，仍應依議會自律原則，謀求解決。關於依憲法增修條
    文第九條授權設置之國家安全會議、國家安全局及行政院人事行政局之組織法律
    ，立法院於中華民國八十二年十二月三十日移送總統公布施行，其通過各該法律
    之議事錄，雖未經確定，但尚不涉及憲法關於法律成立之基本規定。除此之外，
    其曾否經議決通過，因尚有爭議，非經調查，無從確認。依前開意旨，仍應由立
    法院自行認定，並於相當期間內議決補救之。若議決之結果與已公布之法律有異
    時，仍應更依憲法第七十二條之規定，移送總統公布施行。」係基於權力分立，
    各部門平等，互相尊重之意旨，司法機關就此等事項之審查權自應受限制。是以
    總統依憲法第七十二條規定，因立法院咨請而公布之法律，縱有與其議事程序不
    符之情形，然在形式上既已存在，依中央法規標準法第十三條之規定，仍生效力
    。縱立法院有因誤認該條例仍有效而以「修法」名義為之，僅屬立法院於審議法
    案過程中，曾否踐行議事規則所定程序之內部事項，至於該程序是否涉及憲法關
    於法律成立之基本規定，而屬影響該法律成立之重大瑕疵，尚須調查其他事實始
    得判斷，依據上開釋字第三四二號意旨之反面解釋，自難據此逕行推論懲治盜匪
    條例業已失效。況本案爭議迄今，立法院始終未就懲治盜匪條例有無效力表示疑
    義，則本諸權力分立及司法權被動之本質，司法機關自難逕予推翻其效力。否則
    ，如他機關逕認立法機關所通過之法律不存在，實係對三權分立原則之破壞，而
    侵害立法機關之法律廢止權，是懲治盜匪條例既未經法律廢止程序，即難認懲治
    盜匪條例已經廢止而不存在，故立法院上開提案修正懲治盜匪條例，刪除原第十
    條條文及調整法條次序，並於四十六年六月五日經總統令修正公布施行至今，仍
    係有效存在、施行之法律，是本案被告右揭強盜犯行，仍應有懲治盜匪條例之適
    用。
三、核被告所為，係犯懲治盜匪條例第五條第一項第一款之普通盜匪罪。查被告年輕
    力壯，四肢健全，竟不思圖正業獲取利益，僅為區區數千元即不惜以身試法，觸
    犯盜匪之重罪，危害社會治安甚鉅，爰審酌被告獲取之財物不多，犯後坦承犯行
    ，態度尚稱良好，及其他犯罪之動機、目的、手段等一切情狀，量處如主文所示
    之刑，以示懲儆。被告持以作案之水果刀一支、布條一條、塑膠袋一只，均係被
    告所有，其中塑膠袋雖未送贓物庫保存，惟因無證據證明業已滅失，故均應依刑
    法第三十八條第一項第二款之規定宣告沒收。至被告盜匪所得財物，業經被害人
    賴德聰領回，有贓物保管領據一紙在卷足憑，爰不再為發還之諭知，附此敘明。
據上論斷，應依刑事訴訟法第二百九十九條第一項前段，懲治盜匪條例第五條第一項
第一款、第八條，刑法第三十八條第一項第二款，判決如主文。
本案經檢察官許萬相到庭執行職務。
中      華      民      國    八十九    年      五      月    二十二    日
                              臺灣臺中地方法院刑事第七庭
                                      法  官   劉  錫  賢
右正本證明與原本無異。
如不服本判決，應於判決送達後十日內向本院提出上訴狀，上訴於臺灣高等法院臺中
分院( 須附繕本 )。
                                          書記官
中      華      民      國    八十九    年      五      月    二十三    日
附錄本案論罪科刑法條全文
懲治盜匪條例第五條第一項第一款：
有左列行為之一者，處無期徒刑或七年以上有期徒刑：
一、意圖為自己或第三人不法所有，以強暴、脅迫、藥劑、催眠術或他法，致使不能
    抗拒，而取他人之物或使其交付者。


司法院資訊處製作；財團法人民間司法改革基金會備份。
